【裁判字號】    97,上更(一),630
【裁判日期】    980407
【裁判案由】    違反廢棄物清理法
【裁判全文】
臺灣高等法院刑事判決             97年度上更(一)字第630號
上  訴  人
即  被  告  乙○○
選任辯護人  邱清銜律師
上列上訴人因違反廢棄物清理法案件，不服臺灣桃園地方法院92
年度訴字第94號，中華民國94年1月10日第一審判決（起訴案號
：臺灣桃園地方法院檢察署91年度偵字第20165號、第21115 號
），提起上訴，經判決後，由最高法院發回更審，本院判決如下
：
    主  文
原判決關於乙○○違反廢棄物清理法及定應執行刑部分，均撤銷
。
乙○○無罪。
    理  由
一、公訴意旨略以：被告乙○○於民國91年某日起，在其所有坐
    落於桃園縣中壢市芝芭里4鄰44號旁土地內（按即中壢市○
    ○里段○○里○段124-4等地號土地），明知未經主管機關
    許可，不得提供土地回填、堆置廢棄物。竟仍提供前開土地
    予他人在該處堆置建築工地清運土方、水泥塊之營建剩餘土
    石方等物，嗣於91年11月7日在上址處，為警在該址查獲。
    因認被告乙○○此部分涉有廢棄物清理法第46條第2項（應
    為第1項之誤）第3款之罪嫌。
二、按犯罪事實應依證據認定之，無證據不得認定犯罪事實，刑
    事訴訟法第154條第2項定有明文。而所謂認定犯罪事實之證
    據，係指足以認定被告確有犯罪行為之積極證據而言，該項
    證據自須適合於被告犯罪事實之認定，始得採為斷罪資料，
    如未能發現相當證據，或證據不足以證明，自不能以推測或
    擬制之方法，以為裁判之基礎。又刑事訴訟上證明之資料，
    無論其為直接或間接證據，均須達於通常一般之人均不致有
    所懷疑，而得確信其為真實之程度，始得據為有罪之認定，
    若其關於被告是否犯罪之證明未能達此程度，而有合理懷疑
    之存在，致使無從形成有罪之確信，根據「罪證有疑，利於
    被告」之證據法則，即不得遽為不利被告之認定（參照最高
    法院29年上字第3105號、40年台上字第86號及76年台上字第
    4986號判例意旨）。
三、檢察官起訴認定被告犯罪無非以：此部分業經證人莊清崑、
    劉義宏證述屬實，並有稽查表1紙及現場照片9張在卷足查，
    乙○○在明知未經主管機關許可之情況下，自不得處理上開
    土石方，竟以傾倒，顯有預見其非屬經分類處理營建剩餘土
    石方至明等為其論據。
四、訊據被告乙○○堅決否認有違反廢棄物清理法之犯行，並辯
    稱：我的土地是農田，因為離高鐵蠻近的，高鐵興建時，包
    商莊清崑來租我的田，做砂石加工，當時中壢分局偵查隊認
    為上面有紅磚塊、水泥塊，是因為田有爛泥巴，為了要讓卡
    車進出，才舖了一條路。莊清崑跟我租地時講說田比較軟，
    車子不能過，是否用一些水泥、磚塊來倒，大卡車、怪手才
    能過。是否是廢棄物一般人常常搞不清楚。莊清崑對廢棄物
    的定義不清楚，故不能說他說是廢棄物，就認定為廢棄物等
    語。
五、經查
（一）證人即明漢公司負責人莊清崑於偵查中固證稱：「91年9
      月1日起向乙○○承租土地，該地之廢棄物之前就有，後
      來他還是陸續開來填路，因為那是乙○○的地，他說要填
      路，所以願意讓乙○○傾倒」（見91年度偵卷第20165號
      偵查卷(二)第34頁及反面）；證人莊清崑於偵查中之前開證
      述，與其在第一審及本院前審先後證稱：「這塊地原本都
      是泥巴，卡車無法進出，所以乙○○就載了一些磚塊、碎
      石，鋪在泥巴上，鋪成一條路，方便我的卡車進出」、「
      我承租的現場土地是軟泥巴，我的卡車不能進出，我要求
      他載一些磚塊等東西來幫我填路」（見原審卷第2宗第202
      頁）、「我承租的現場土地是軟泥巴，我的卡車不能進出
      ，我要求他載一些磚塊等東西來幫我填路。我不知道乙○
      ○載來倒在我承租的泥巴地上的磚塊、碎石，是從那裡來
      的，我聽載來的司機稱是向別人買的。在我承租期間，我
      沒有看到乙○○或其他人載其他廢棄物前來傾倒」（本院
      上訴審卷第138頁至第139頁）。經核均係證述被告係以前
      開廢磚塊、混凝土塊鋪填路面之事實，其間並無矛盾。
（二）查被告乙○○所傾倒之廢棄物為碎石、碎磚塊及碎混凝土
      塊等營建廢棄物乙情，有現場照片9幀在卷可考。（見偵
      字第20165號卷第15頁至第17頁）。而依卷附現場照片所
      示，上址於鋪填廢磚塊、混凝土塊後，地面有以履帶車輾
      壓過之痕跡（見偵字第20165號卷第15頁、第16頁），而
      卷附稽查編號：002931號報告復記載：「至該地周圍巡視
      ，則僅發現部分路面填有建築廢棄物（磚、石、混凝土塊
      ），目視外觀則未發現有掩埋垃圾及事業廢棄物之情形」
      （見同上偵查卷第48頁）。此與證人莊清崑於本院前審證
      稱：「（倒在泥巴地上之後，還須要用壓路機壓平嗎？）
      不用，我有怪手，把它用平就好了」（見本院上訴審卷第
      138頁），兩者吻合。是卷附現場照片及稽查報告，正足
      以印證證人莊清崑於本院前審所稱：「我承租的現場土地
      是軟泥巴，我的卡車不能進出，我要求他載一些磚塊等東
      西來幫我填路」，確與事實相符。證人莊清崑於原審勘驗
      現場及本院審理時，分別改稱：「這塊地原本都是泥巴，
      卡車無法進出，所以乙○○就載了一些磚塊、碎石，鋪在
      泥巴上，鋪成一條路，方便我的卡車進出」（原審93年3
      月29日勘驗筆錄，原審卷(二)第202頁）、「我承租的現場
      土地是軟泥巴，我的卡車不能進出，我要求他載一些磚塊
      等東西來幫我填路。我不知道乙○○載來倒在我承租的泥
      巴地上的磚塊、碎石，是從那裡來的，我聽載來的司機稱
      是向別人買的。在我承租期間，我沒有看到乙○○或其他
      人載其他廢棄物前來傾倒」（本院上訴審卷第138頁至第
      139頁）。
（三）按依內政部訂頒之「營建剩餘土石方處理方案」規定，營
      建剩餘土石方之種類，包括建築工程、公共工程及建築物
      拆除工程施工所產生之剩餘泥、土、砂、石、磚、瓦、混
      凝土塊；惟不包括施工所附帶產生之金屬屑、玻璃碎片、
      塑膠類、木屑、竹片、紙屑、瀝青等廢棄物；營建工程產
      生剩餘之泥、土、砂、石、磚、瓦、混凝土塊，經暫屯、
      堆置可供回收、分類、加工、轉運、處理、再生利用者，
      自屬有用之土壤砂石資源；而供營建土石方資源暫屯、堆
      置、破碎、碎解、洗選、篩選、分類、拌合、加工、煆燒
      、回收、處理、再生利用功能及機具設備之場所，稱為土
      石方資源堆置處理場（簡稱土資場）。另行政院86年12月
      31日台86內字第52109號函，亦明確指出營建剩餘土石方
      為有用資源，非屬廢棄物範圍。又營建剩餘土石方與前開
      金屬屑等廢棄物，均係工程施工所產生，自不免摻混夾雜
      ，而土資場有一定之機具設備及人員處理營建土石方資源
      ，並有標準作業程序可供遵循，因之，若其主要成分為營
      建剩餘土石方，雖其間夾雜少量之廢棄物，但依「營建剩
      餘土石方處理方案」及「土資場處理作業標準」等相關規
      定，土資場能夠合法處理充為資源使用，而對環境衛生不
      致造成污染者，為使有用資源得以充分利用，避免因夾雜
      少量仍可處理之其他物品，即全部淪為廢棄物，徒增清理
      上之負擔，能否僅因其少量夾雜，就忽略該營建剩餘土石
      方之可利用性，將之視為廢棄物，尚值研酌（見最高法院
      96年度台上字第5835號判決）。
（四）依卷附現場照片所示，上址於舖填廢磚塊、混凝土塊後，
      地面有以履帶車輾壓過之痕跡（見偵字第20165號卷第15
      頁、第16頁），而卷附稽查編號：002931號報告復記載：
      「至該地周圍巡視，則僅發現部分路面填有建築廢棄物（
      磚、石、混凝土塊），目視外觀則未發現有掩埋垃圾及事
      業廢棄物之情形」（見同上偵查卷第48頁）。再依本院於
      98年3月12日會同桃園縣警察局桃園分局警員甲○○勘驗
      現場所製作之勘驗筆錄之記載：目前土地業已整平，以田
      埂劃分為二區塊，東半部為空地，長有雜草；西半部闢為
      菜園使用；田埂鬆軟，行走其上，仍會陷入泥中（見本院
      勘驗筆錄及照片）。是被告乙○○辯稱：當時係為供車輛
      行走，暫時以磚塊、土塊填地，應可採信。而被告乙○○
      固未領有廢棄物清除、處理許可文件而即載運廢土，惟其
      所載運之廢土並非一般事業廢棄物，而為營建剩餘土石方
      ，係屬有用之可再利用廢土，且未隨意棄置，而是為鬆軟
      田地舖填道路以供車輛臨時通行，亦無因而致生污染環境
      或有嚴重污染之虞，自無從以違反廢棄物清理法第46條第
      1項第3款相繩。此外復查無何積極證據足資證明被告乙○
      ○確有違反廢棄物清理法之犯行，則公訴人所憑之證據，
      尚未達於一般人均不致有所懷疑，而得確信其為真實之程
      度，既缺乏足夠積極證據佐證，自屬不能證明被告犯罪。
六、原審不察就被告乙○○違反廢棄物清理法部分，為被告有罪
    之判決，尚有未洽。被告上訴意旨指摘原判決不當為有理由
    ，應由本院將被告乙○○違反廢棄物清理法及定應執行刑部
    分撤銷改判，諭知被告無罪之判決。
據上論斷，應依刑事訴訟法第369條第1項前段、第364條、第301
條第1項前段，判決如主文。
本案經檢察官劉文水到庭執行職務。
中    華    民    國    98    年    4     月    7     日
                  刑事第一庭    審判長法  官  葉騰瑞
                                      法  官  莊明彰
                                      法  官  王炳梁
以上正本證明與原本無異。
檢察官如不服本判決，應於收受送達後10日內向本院提出上訴書
狀，其未敘述上訴之理由者並得於提起上訴後10日內向本院補提
理由書（均須按他造當事人之人數附繕本）「切勿逕送上級法院
」。
被告不得上訴。
                                      書記官  陳佳伶
中    華    民    國    98    年    4     月    7     日


司法院資訊處製作；財團法人民間司法改革基金會備份。
